【裁判字號】    89,重訴,883
【裁判日期】    891218
【裁判案由】    確認債權不存在
【裁判全文】
臺灣臺北地方法院民事判決                  八十九年度重訴字第八八三號
    原      告  丙○○
    訴訟代理人  莊勝榮律師
    被      告  華南商業銀行股份有限公司  設台北市○○○路○段三八號
    法定代理人  乙○○                    住台北市○○○路○段三八號
    訴訟代理人  甲○○        .
右當事人間確認債權不存在事件，本院判決如左：
    主      文
原告之訴駁回。
訴訟費用由原告負擔。
    事      實
甲、原告方面：
一、聲明：
（一）確認被告對原告本金新台幣（以下同）三百五十萬元及美金十四萬八千四百三
      十一元九分（ L/C，約四百四十五萬二千九百三十三元），利息及違約金之債
      權不存在。
（二）台灣士林地方法院八十九年度執全智字第五四七號所為之強制執行程序應予撤
      銷。
二、陳述：
（一）原告於民國八十九年四月六日接獲被告公司汐止分行通知，略以：原告與被告
      公司汐止分行訂立連帶保證契約（以下簡稱系爭保證契約），保證訴外人綵閣
      興業有限公司（以下簡稱綵閣公司）最高限額三千萬元之債務，因綵閣公司已
      停止營業，且積欠被告本金三百五十萬元及美金十四萬八千四百三十一元九分
      、利息及違約金，依法原告應負連帶清償責任云云，原告震驚之餘，速於八十
      九年四月八日寄發存證信函澄清，從未與被告簽訂保證契約，詎被告旋於同年
      四月十日向台灣士林地方法院聲請假扣押，業獲該院以八十九年度裁全字第八
      二七號裁定准許，嗣台灣士林地方法院執行處復依被告聲請就原告所有座落於
      台北縣汐止市茄苳腳二三六之一地號，權利範圍萬分之三九五及其上建物查封
      在案。
（二）確認債權不存在部分：原告並未與被告訂立系爭保証契約，被告所執之保証書
      雖有原告丙○○之字樣，然：
    １系爭保証書係原告之鄰居即訴外人陳南昌誑稱以代辦補助款事項為由，取得原
      告之身份証影本及不動產所有權狀影本等資料後，以其妻即訴外人陳惠美為負
      責人之綵閣公司名義於八十八年五月十一日向被告公司汐止分行貸款，除冒用
      原告資料登記為綵閣公司股東外，並冒用原告名義所簽署，原告已就陳南昌上
      開犯罪事實向台灣士林地方檢察署提出告訴，系爭保証書上丙○○字樣之筆跡
      ，並非原告之親筆簽名，其筆跡與原告之筆跡完全不同，顯屬偽造，又原告並
      非目不識字之人，如原告確曾於八十八年五月十一日至被告公司汐止分行參與
      對保，自應就連帶保証人、身份証編號、地址等項目親自填寫，然觀之系爭保
      証契約、上開項目均為同一不知名人士之筆跡，亦徵原告根本未與被告訂立系
      爭保證契約，原告與被告間系爭保證契約應不存在。
    ２又被告認原告應連帶償還本金三百五十萬元及美金十四萬八千四百三十一元九
      分、利息暨違約金乙事，原告與被告間無保證契約存在，已如上述，既無保證
      契約存在，遑論尚應負連帶清償之責？且被告稱綵閣公司邀原告於八十八年六
      月十日向其借用上開款項，惟原告於八十八年六月九日至六月十六日出國至香
      港及大陸，根本未與綵閣公司於八十八年六月十日至被告公司借款，顯見被告
      貸款之查核手續，過於草率，由此也不難理解被告為何能在原告未到場之情形
      下，任由陳南昌冒用原告名義簽署系爭保証書。
    ３綜上所述，原告確實未與被告訂立系爭保證契約，亦未保証連帶清償綵閣公司
      本金三百五十萬元及美金十四萬八千四百三十一元九分、利息暨違約金之債務
      ，被告竟以原告積欠借款未償為由，向台灣士林地方法院執行處聲請查封原告
      之不動產，致原告之權益受有損害，顯已具有即受確認判決之法律上利益。
（三）執行名義無確定判決同一之效力者，於執行名義成立前，如有債權不成立或消
      滅或妨礙債權人請求之事由發生，債務人亦得於強制執行程序終結前提起異議
      之訴，強制執行法第十四條第二項定有明文，原告與被告間債權不存在之情，
      已如前述，原告自得提起異議之訴，請求排除強制執行。
三、證據：提出存證信函、假扣押聲請狀、台灣士林地方法院民事裁定、囑託查封登
    記函、保證書、刑事告訴狀及原告護照等件為證。
乙、被告方面：
一、聲明：原告之訴駁回。
二、陳述：
（一）原告保證債務存在之事實：
    １綵閣公司於八十八年六月十日起邀同原告與陳南昌、陳惠美為連帶保證人，陸
      續向原告借款一百七十五萬元二筆，合計三百五十萬元，約定清償期及利息、
      違約金計算方式如附表一之一所示，並自借款日起按月計付利息。至今尚有三
      百五十萬元及如附表一之二所示之利息、違約金未為清償；如有授信約定書第
      五、六條之情事時，即任一宗債務不依約清償本金或利息時，其債務視為全部
      到期。
    ２綵閣公司於八十八年五月二十八日起邀同原告與陳南昌、陳惠美為連帶保證人
      ，與被告簽訂委任開發遠期信用狀契約，約定在美金六十萬元之限額內概括委
      請被告循環開發遠期信用狀，並約定利息、遲延利息、違約金計算方式。至今
      尚有美金三筆合計十四萬八千四百三十一元零角九分及如附表二所示之利息、
      遲延利息、違約金未為清償；如有授信約定書第五、六條之情事時，即任一宗
      債務不依約清償本金或利息者，其債務視為全部到期。
    ３另原告與陳南昌、黃惠美於八十八年五月十一日出具保證書，約定就綵閣公司
      對被告之債務於三千萬元限額內願負連帶清償之責任。
    ４詎綵閣公司之借款三百五十萬元僅繳納利息至八十九年三月十日止即未再依約
      繳納；另有一筆美金墊款三萬九千一百四十六元二角二分於八十九年五月二日
      到期未為清償，被告屢經催討迄未清償。依授信約定書第五、六條之約定，即
      任一宗債務不依約清償本金或利息者，其債務視為全部到期，共計尚積欠被告
      三百五十萬元及其利息、違約金。美金本金十四萬八千四百三十一元零角九分
      及其利息、遲延利息、違約金。被告乃依消費借貸契約及連帶保證契約之法律
      關係請求原告負連帶清償之責任。
（二）原告擔任綵閣公司保證人之緣由及貸放經過：
    １訴外人魏素珍因故不再擔任綵閣公司借款之保證人，經被告將此訊息通知綵閣
      公司另覓保證人以保證其借款債務，此時綵閣公司告知原告願意擔任綵閣公司
      之保證人，並提供其本人個人資料表影本，身分證影本，及位臺北縣汐止市○
      ○街十二號五樓房地之不動產權狀影本交與被告。
    ２被告於八十八年五月十一日邀請原告到被告之營業所在地，由行員林根全受理
      ，原告於印鑑卡、授信約定書、保證書上親自蓋章並簽名完成對保手續後，依
      規貸放。
（三）對原告確認債權不存在之訴之抗辯：
    １原告在起訴狀中，對被告之保證書，先敘明為不知名人士之筆跡，後又說係陳
      南昌冒名簽署，供詞前後矛盾，不足採信。而被告於貸放綵閣公司時，除已徵
      求保證書外，另徵取印鑑卡、授信約定書，並由原告蓋章親簽，不但筆跡完全
      相同，且一般人肉眼即可判斷係出自原告之手，保證書係約定原告就綵閣公司
      向被告借款在三千萬元限額內負連帶保證清償之責任；另原告親簽印鑑卡，約
      定原告與被告一切授信往來以該留存印鑑為憑，並遵守授信約定書上所記載各
      授信往來之約定事項，是原告積欠被告之保證債務係不容置疑。嗣被告為防止
      原告蓄意脫產影響將來終局判決之強制執行，經向士林地方法院聲請假扣押裁
      定，准許被告就原告所有座落於臺北縣汐止市○○○段二三六之一地號權利範
      圍萬分之三九五及其上建物查封在案，依法為保全之執行。
    ２綵閣公司在變更原告為該公司保證人時，被告認為原告與其法定代理人陳惠美
    、陳南昌夫婦為鄰居，且為該公司股東，又具資歷，足以適任綵閣公司之保證人
      。未料綵閣公司事發後，原告認為其鄰居陳南昌取得原告之身分證影本及不動
      產所有權狀影本等資料後，冒名登記為綵閣公司之股東，與被告訂立系爭保證
      契約。按原告係受高等教育之人，將自己身分證及不動產資料隨意交予他人，
      而未追問其作用，有違常理。原告顯係同意擔任綵閣公司借款之保證人而提出
      身分、財產資料方為的論。
    ３原告既於借據或其他單據上蓋用約定留存印鑑，自應負連帶保證之責任，原告
      如主張該印鑑係屬盜蓋，當依舉證分配原則，就被盜蓋印章乙節負舉證責任。
      原告僅空言未為親自簽名即主張免負保證之責任，所為主張顯無理由。
三、證據﹕提出借據、授信約定書、委任開發遠期信用狀契約、進口到單交易記錄單
    、保證書、魏素珍存證信函、原告個人資料表、原告身分證影本、原告不動產所
    有權狀影本、原告丙○○印鑑卡、原告任職綵閣公司股東時該公司之變更登記事
    項卡影本等件為證。
    理      由
一、本件原告起訴主張：系爭保証書係原告之鄰居陳南昌誑稱以代辦補助款事項為由
    ，取得其之身份証影本及不動產所有權狀影本後，以其妻陳惠美為負責人之綵閣
    公司名義於八十八年五月十一日向被告公司汐止分行貸款，除冒用原告資料登記
    為綵閣公司股東外，並冒用原告名義所簽署，兩造間系爭保證契約應不存在，被
    告竟以原告積欠借款未償為由，向台灣士林地方法院執行處聲請假扣押裁定查封
    原告之不動產，致原告之權益受有損害，顯有即受確認判決之法律上利益。又原
    告與被告間債權不存在之情，已如前述，依強制執行法第十四條第二項規定，原
    告自得提起異議之訴，請求排除強制執行等語。被告則以：系爭保證契約係肇因
    魏素珍因故不再擔任綵閣公司借款之保證人，經被告將此訊息通知綵閣公司另覓
    保證人以保證其借款債務，綵閣公司乃告知原告願意擔任綵閣公司之保證人，並
    提供其本人個人資料表影本，身分證影本，及位臺北縣汐止市○○街十二號五樓
    房地之不動產權狀影本交與被告。被告於八十八年五月十一日邀請原告到被告之
    營業所在地，由行員林根全受理，原告於印鑑卡、授信約定書、保證書上親自蓋
    章並簽名完成對保手續後，依法貸放，兩造間之保證契約存在等語，資為抗辯。
二、經查本件原告曾交付其身份証影本及不動產所有權狀影本與其鄰居陳南昌，而陳
    南昌之妻陳惠美為綵閣公司之負責人，又綵閣公司先後向被告所貸之款項，目前
    尚積欠被告三百五十萬元、美金十四萬八千四百三十一元零角九分及其利息、違
    約金等情，有借據、授信約定書、委任開發遠期信用狀契約、進口到單交易記錄
    單、原告身分證影本、原告不動產所有權狀影本等件為證，且為兩造所不爭執，
    堪信此部分之事實為真正。茲兩造爭執之重點在於：原告是否於系爭保證契約擔
    任連帶保證人？爰論述如后：
（一）原告主張系爭保証書係原告之鄰居陳南昌以代辦補助款事項為由，取得其之身
      份証影本及不動產所有權狀影本後，以其妻陳惠美為負責人之綵閣公司名義於
      八十八年五月十一日向被告公司汐止分行貸款，而冒用原告之名義簽署云云，
      惟不動產權狀為所有權人擁有不動產之證明文件，係屬一般人之財力證明文件
      ，原告以其鄰居陳南昌為其代辦補助款為由，即逕自交付不動產權狀影本與陳
      南昌，衡諸不動產權狀之性質及一般經驗法則，已有可疑。
（二）有關原告於八十八年五月十一日至被告之營業所在地，於印鑑卡、授信約定書
      及保證書上親自簽名、蓋章並完成對保手續等情，業據證人即被告之行員林根
      全於本院審理時到庭證稱：「我在八十八年五月間有見過原告，係因綵閣公司
      股東換人而換保證人，當時（原告）與陳南昌及陳惠美至銀行辦理對保手續，
      我記得當時有請原告提供不動產權狀原本，他有親自拿給我，是他親自簽名蓋
      章的，住址不是對保要件，住址誰寫的我記不清楚了，對保一定要用身分證，
      當時他有拿身分證出來，寫身分證字號及地址時我在場。」（見本院八十九年
      七月二十六日言詞辯論筆錄），並有印鑑卡、授信約定書及保證書在卷可憑，
      堪信系爭保證契約係由原告擔任連帶保證人甚明，原告之主張，不足採信。
三、從而，原告以其未擔任系爭保證契約之連帶保證人，請求確認被告對原告三百五
    十萬元及美金十四萬八千四百三十一元九分（ L/C，約四百四十五萬二千九百三
    十三元），利息及違約金之債權不存在，以及台灣士林地方法院八十九年度執全
    智字第五四七號所為之強制執行程序應予撤銷，為無理由，應予駁回。
四、因本件事證已臻明確，兩造其餘主張、陳述及所提之證據，均與本件判決結果不
    生影響，爰毋庸再予審酌，附此敘明。
五、結論：原告之訴為無理由，依民事訴訟法第第七十八條，判決如主文。
中      華      民      國      八十九    年      十二    月    十八    日
                                民事第三庭法      官  陳邦豪
右為正本係照原本作成
如對本判決上訴，須於判決送達後廿日內向本院提出上訴狀
中      華      民      國      八十九    年      十二    月    十八    日
                                          法院書記官  高秋芬


司法院資訊處製作；財團法人民間司法改革基金會備份。
